臺灣高等法院刑事裁定
110年度毒抗字第874號
抗  告  人  
即  被  告  陳幸誼

                    籍設苗栗縣○○鄉○○路000號0○○○○○○○○)


上列抗告人因違反毒品危害防制條例案件，不服臺灣桃園地方法
院中華民國110年4月8日所為之裁定（110年度毒聲字第602號）
，本院裁定如下：
    主  文
抗告駁回。
    理  由
一、原裁定意旨略以：被告甲○○基於施用第一級毒品海洛因之犯
    意，於民國109年9月24日晚間8時9分許採尿時起回溯26小時
    內之某時，在不詳地點，以不詳方式施用第一級毒品海洛因
    1次；基於施用第二級毒品之犯意，於109年9月20日下午5時
    許，在新北市○○區○○街0號4樓，以將第二級毒品甲基安非他
    命置入玻璃球燒烤後吸食煙霧之方式，施用第二級毒品甲基
    安非他命1次，嗣經警於109年9月24日晚間7時30分許，在新
    北市○○區○○街0號龍海旅社608號房查獲，並經被告同意採尿
    送驗，結果呈安非他命、甲基安非他命陽性反應。訊據被告
    雖坦承有施用第二級毒品甲基安非命之犯行，但矢口否認有
    何施用第一級毒品海洛因之犯行，惟被告為警查獲後，經採
    集尿液送台灣檢驗科技股份有限公司（下稱台灣檢驗公司）
    ，以酵素免疫分析法(EIA)初步檢驗，並以氣相層析質譜儀(
    GC/MS)、液相層析串聯質譜儀法（LC/MS/MS）確認檢驗結果
    ，呈現安非他命、甲基安非他命、嗎啡陽性反應，有該公司
    出具之濫用藥物檢驗報告（檢體編號：J0000000，見臺灣新
    北地方檢察署109年度毒偵卷第7634號影卷【下稱毒偵7634
    影卷】第7頁）、新北市政府警察局受採集尿液檢體人姓名
    及檢體編號對照表（檢體編號：J0000000，見毒偵7634影卷
    第8頁）、勘察採證同意書（見毒偵7634影卷第6頁）在卷可
    稽。而尿液初步檢驗係採用免疫學分析法，由於該分析法對
    結構類似之成分，亦可能產生反應，故初步檢驗呈陽性反應
    者，需採用另一種不同分析原理之檢驗方法進行確認，經行
    政院衛生署認可之檢驗機構則採用氣相層析質譜儀分析法，
    以氣相層析質譜儀分析法進行確認者，均不致產生偽陽性反
    應，業經行政院衛生署管制藥品管理局（現改制為衛生福利
    部食品藥物管理署，下同）以92年6月20日管檢字第0920004
    713號函示說明在案；又第一級毒品海洛因施用後可於尿液
    中檢出之時間，依Clarke's Isolation and Identificatio
    n of Drugs一書第二版記述：施用海洛因後24小時內經由尿
    液排出之量可達使用劑量之80% 。另依據NIDA Research Mo
    nograph 73記載，海洛因於人體內可迅速代謝成6-乙醯嗎啡
    ，然後轉變成嗎啡。再依據Cone及Welch發表於Journal of 
    Analytical Toxicology（1991）之報告，分別施用單一劑
    量3mg及6mg之海洛因，可檢測到6-乙醯嗎啡（濃度高於或等
    於10ng/mL）之期間平均約2.4及4.2小時，最久者不超過8小
    時，即使施用更高劑量，在24小時或更短期間內，即無法檢
    出該成分，而可檢測到總嗎啡（濃度高於或等於300ng/mL）
    之期間則平均約可達17及26小時等情，亦經行政院衛生署管
    制藥品管理局以92年2 月13日管檢字第0920000964號函示明
    確。本案被告經採尿送台灣檢驗公司，以酵素免疫分析法為
    初步檢驗，再以氣相層析質譜儀法、液相層析串聯質譜儀法
    為確認檢驗，檢出嗎啡陽性反應，且所檢出之嗎啡濃度顯逾
    閾值300ng/ml，有台灣檢驗公司濫用藥物檢驗報告在卷可稽
    ，顯見被告於前開採尿前26小時內之某時確有施用第一級毒
    品海洛因之犯行無誤。被告上開施用第一級毒品海洛因、第
    二級毒品甲基安非他命之犯行，堪以認定。又被告前因施用
    毒品案件，經臺灣板橋地方法院（現更名為臺灣新北地方法
    院，下稱新北地院）以95年度毒聲字第1461號裁定令入勒戒
    處所執行觀察、勒戒後，認有繼續施用毒品之傾向，再由新
    北地院以95年度毒聲字第2212號（原裁定誤載為95年度聲戒
    字第579號）裁定令入戒治處所施以強制戒治，於96年10月2
    4日停止處分釋放出所，並經臺灣板橋地方法院檢察署（現
    更名為臺灣新北地方檢察署，下稱新北地檢署）檢察官以96
    年度戒毒偵字第543號為不起訴處分確定，有本院被告前案
    紀錄表在卷可憑（見臺灣桃園地方法院110年度毒聲字第602
    號卷第9至24頁），被告復於前揭時、地施用第一級毒品海
    洛因、第二級毒品甲基安非他命，顯係於前述強制戒治執行
    完畢釋放後，3年後再犯毒品危害防制條例第10條之罪。檢
    察官斟酌個案情節後，向法院聲請裁定將被告送勒戒處所觀
    察、勒戒，並無違背法令、事實認定錯誤或裁量重大明顯瑕
    疵等情形，本件聲請於法核無不合，應予准許。爰依毒品危
    害防制條例第20條第3項、第1項，觀察勒戒處分執行條例第
    3條第1項等規定，裁定令被告入勒戒處所觀察、勒戒等語。
二、抗告意旨略以：㈠109年1月15日修正公布，同年7月15日施行
    之毒品危害防制條例第20條第3項規定，犯第10條之罪於觀
    察、勒戒或強制戒治執行完畢釋放後，3年後再犯第10條之
    罪者，適用本條2項之規定。上開所謂「3年後再犯」，只要
    本次再犯，距最近一次觀察、勒戒或強制戒治執行完畢釋放
    已逾3年即該當之，不因其間有無犯第10條之罪，經起訴判
    刑或執行而受影響。是以毒品危害防制條例修正施行後之刑
    事政策，對於施用毒品者，雖強調除刑不除罪之理念，卻認
    為施用毒品者具有「病患性犯人」之特質而揚棄純粹之犯罪
    觀，惟囿於當時戒治及醫療體系均不完整，專業人員欠缺，
    戒毒知識不足，相關戒毒及事後之追蹤、輔導等配套措施亦
    不完備，社會大眾仍視施用毒品者為「犯人」而非「病患」
    ，導致施用毒品人口不減反增，監獄人滿為患，為此戒毒政
    策，不得不改弦易轍開始正視施用毒品者實屬病患之特質，
    先於97年新增毒品危害防制條例第24條附命完成戒癮治療緩
    起訴處分制度，確立「附命完成戒癮治療緩起訴處分」及「
    觀察、勒戒或強制戒治」雙軌治療模式。鑒於將施用毒品者
    監禁於監獄內僅能短期間防止其接觸毒品，因慣用毒品產生
    之心癮無法根除，並慮及毒品危害防制條例施行多年累積之
    戒毒經驗及實效暨逐步擴充醫療戒癮機構、專業人力、社區
    支援系統等資源，尤以本次毒品危害防制條例第24條修正，
    擴大檢察官對施用毒品者附條件緩起訴處分之範圍，使其能
    視個案具體情形給予適當多元社區處遇。本次修正後對於施
    用毒品者之思維，自應與時俱進，擺脫以往側重於「犯人」
    身分之處罰，著重其為「病患」之特質並以「治療」疾病為
    出發點，重新評價前揭所謂「3年後再犯」之意義。㈡毒品戒
    除不易，須經長期且持續之治療，施用毒品者暨被視為「病
    患性犯人」，最佳處遇方式即為治療。對於施用毒品者之治
    療方式有機構外之處遇(如自行赴醫院戒癮、附命完成戒癮
    治療緩起訴處分)或機構內之觀察、勒戒或強制戒治；至對
    施用毒品者科以刑罰，無非運用刑罰之一般預防功能以嚇阻
    毒品之施用。監獄為執行場所而非戒癮專責機構，針對施用
    毒品者及其再犯之特性，法務部於106年12月5日頒訂「科學
    實證之毒品犯處遇模式計畫」目的即是積極引進地區醫療體
    系之協助，落實社區追蹤輔導及治療之銜接，俾修復創傷、
    預防再犯。惟刑罰因涉及人身自由之基本人權，故施用毒品
    初犯時皆以傳統之機構內或機構外處遇方式治療，如再施用
    毒品時始科以刑事責任，當刑罰處遇仍不能有效幫助施用毒
    品者改善惡習時，即表示無法以此方式發揮治療效果，若繼
    續施以刑罰只具懲罰功能，不僅無法戒除毒癮，更漸趨與社
    區隔離，有礙其復歸社會。㈢基於憲法應保障人民之生存權
    及根據每個國民生存照顧需要提供基本給付之理念，為協助
    施用毒品者戒除毒癮復歸社會，此即本次修正毒品危害防制
    條例第20條第3項關於施用毒品者所謂「3年後再犯」之立法
    真諦。除檢察官優先適用毒品危害防制條例第24條命附條件
    緩起訴處分處遇(不論幾犯，亦無年限)外對於施用毒品者初
    犯應適用第20條第1項、第2項為機構內之觀察、勒戒或強制
    戒治，若於上開機構內處遇執行完畢後於「3年內再犯」者
    ，依第23條第2項規定應依法追訴，倘於「3年後再犯」自應
    再回歸傳統醫療體系機構內重為觀察、勒戒或強制戒治之治
    療。是對於戒除毒癮不易者，唯有以機構內、外處遇及刑事
    制裁等方式交替運用，以期能控制或改善甚至完全戒除毒品
    。抗告人即被告甲○○（下稱抗告人）犯毒品危害防制條例第
    10條之罪，檢察官聲請法院令抗告人入勒戒處所觀察、勒戒
    ，其期間不得逾2月，檢察官衡量抗告人因另犯他罪，現為
    臺灣苗栗地方檢察署檢察官偵辦中，無法完成戒癮治療，聲
    請裁定令入勒戒處所觀察、勒戒，此乃檢察官職權之行使，
    亦無違法不當之處，惟人身自由乃憲法保障之重要基本人權
    ，立法機關為保護特定重要法益以刑罰限制人身自由，雖非
    憲法所不許，但因刑罰乃不得已之強制措施，具有最後手段
    之特性，自應受到嚴格限制。抗告人尚有小孩須扶養，請檢
    察官依職權為附命完成戒癮治療之緩起訴處分云云。
三、毒品危害防制條例第20條規定業於109年1月15日修正公布，
    並於同年7月15日生效施行，將該條第3項原規定「依前項規
    定為觀察、勒戒或強制戒治執行完畢釋放後，『5年後』再犯
    第10條之罪者，適用本條前二項之規定。」修正為「依前項
    規定為觀察、勒戒或強制戒治執行完畢釋放後，『3年後』再
    犯第10條之罪者，適用前二項之規定。」放寬觀察、勒戒或
    強制戒治制度之適用時機，以協助施用者戒除毒癮，同條例
    第23條第2項並配合修正為「觀察、勒戒或強制戒治執行完
    畢釋放後，3年內再犯第10條之罪者，檢察官或少年法院（
    地方法院少年法庭）應依法追訴或裁定交付審理。」又109
    年1月15日修正公布、同年7月15日施行之毒品危害防制條例
    第20條第3項規定，犯第10條之罪於觀察、勒戒或強制戒治
    執行完畢釋放後，3年後再犯第10條之罪者，適用本條前2項
    之規定。上開所謂「3年後再犯」，只要本次再犯（不論修
    正施行前、後）距最近1次觀察、勒戒或強制戒治執行完畢
    釋放，已逾3年者，即該當之，不因其間有無犯第10條之罪
    經起訴、判刑或執行而受影響（最高法院刑事大法庭109年
    度台上大字第3826號裁定意旨參照）。又毒品危害防制條例
    於87年5月20日制定時，即認施用毒品者具「病患性犯人」
    之特質，應首重於醫療之處置，乃就初犯者規定先施以觀察
    勒戒、強制戒治程序，俾能戒除其毒癮，迨於觀察、勒戒後
    ，無繼續施用毒品傾向，或強制戒治期滿後，經檢察官為不
    起訴處分後5年內再犯施用毒品之罪者，方不適用前開規定
    。嗣於97年4月30日修正時，增訂第24條檢察官得為附命完
    成戒癮治療之緩起訴處分，及少年法院得依少年事件處理法
    程序處理之規定，而使施用毒品者得以社區處遇方式進行戒
    癮治療。109年1月15日修正時之立法理由一，更明示「為使
    毒品施用者獲得有利於戒除毒品之適當處遇，緩起訴之條件
    宜回歸刑事訴訟法第253條之2第1項規定以變得多元」。可
    見立法者旨在設計多元處遇，以達對施用毒品者有效之治療
    ，而究採機構或社區處遇方式，則賦予檢察官裁量權。檢察
    官行使此一裁量權，乃偵查中之職權，除有違法或明顯濫權
    之情事外，法院原則上應予尊重。而毒品危害防制條例第20
    條第1項關於觀察、勒戒之規定，係強制規定，除合於同條
    例第21條第1項所定「於犯罪未發覺前，自動向衛生福利部
    指定之醫療機構請求治療，醫療機構免將請求治療者送法院
    或檢察機關」之情形外，對於犯毒品危害防制條例第10條之
    罪者，檢察官應向法院提出聲請裁定令其入勒戒處所觀察、
    勒戒，法院亦無不予裁定之理。再者，觀察、勒戒係針對受
    處分人將來之危險所為預防、矯治措施之保安處分，以達教
    化與治療之目的，可謂刑罰之補充制度，毒品危害防制條例
    本身所規定之觀察、勒戒及強制戒治等保安處分，雖兼具自
    由刑之性質，卻有刑罰不可替代之教化治療作用，且觀察、
    勒戒既屬用以矯治、預防受處分人反社會性格，而具社會保
    安功能之保安處分，當無因受處分人之個人因素而免予執行
    之理。
四、經查，抗告人雖坦承有施用第二級毒品甲基安非命之犯行，
    但矢口否認有何施用第一級毒品海洛因之犯行，惟抗告人於
    上揭時、地為警採尿送驗，經台灣檢驗公司以酵素免疫分析
    法(EIA)初步檢驗，並以氣相層析質譜儀(GC/MS)、液相層析
    串聯質譜儀法（LC/MS/MS）確認檢驗結果，呈現安非他命、
    甲基安非他命、嗎啡陽性反應，有上開台灣檢驗公司出具之
    濫用藥物檢驗報告（檢體編號：J0000000）、新北市政府警
    察局受採集尿液檢體人姓名及檢體編號對照表（檢體編號：
    J0000000）、勘察採證同意書在卷可稽。而海洛因於人體內
    可迅速代謝成6-乙醯嗎啡，然後轉變成嗎啡，依據Cone及We
    lch發表於Journal of Analytical Toxicology（1991）之
    報告，分別施用單一劑量3mg及6mg之海洛因，可檢測到6-乙
    醯嗎啡（濃度高於或等於10ng/mL）之期間平均約2.4至4.2
    小時，最久者不超過8小時，即使施用更高劑量，在24小時
    或更短期間內，即無法檢出該成分，而可檢測到總嗎啡（濃
    度高於或等於300ng/mL）之期間則平均約可達17至26小時，
    業經行政院衛生署管制藥品管理局92年2月13日管檢字第092
    0000964號函釋可參。再者，酵素免疫分析法屬免疫學分析
    原理，當其他藥物化學結構相近才可能引起偽陽性，氣相層
    析質譜儀法則係目前確認藥物篩檢結果時最常採用之確認方
    法，在良好的操作條件下，以氣相層析質譜儀作藥物及其代
    謝物之定性及定量分析，均不致有偽陽性反應產生等情，業
    經行政院衛生署管制藥品管理局分別以97年12月31日管檢字
    第0970013096號、92年6月20日管檢字第0920004713號函釋
    甚明，並為本院辦理施用毒品案件職務上所知悉。從而，本
    件抗告人為警採尿送驗結果既呈安非他命、甲基安非他命、
    嗎啡陽性反應，自已足徵抗告人於109年9月24日晚間8時9分
    許採尿時起回溯26小時內之某時，有施用第一級毒品海洛因
    ，以及於109年9月20日下午5時許，有施用第二級毒品甲基
    安非他命之行為。又抗告人前因施用第一級、第二級毒品案
    件，經新北地院以95年度毒聲字第1461號裁定送勒戒處所觀
    察、勒戒後，認有繼續施用毒品之傾向，再經新北地院以95
    年度毒聲字第2212號裁定令入戒治處所施以強制戒治，於96
    年10月24日停止處分釋放出所，並經新北地檢署檢察官以96
    年度戒毒偵字第543號為不起訴處分確定，有本院被告前案
    紀錄表在卷可憑（見本院卷第25至41頁），是被告本次施用
    毒品之犯行，已逾其強制戒治執行完畢後3年之期，揆諸前
    揭說明，並不因其間是否另犯施用毒品罪經起訴、判刑或執
    行，仍應再令入勒戒處所施以觀察、勒戒。原審依檢察官之
    聲請，裁定令被告入勒戒處所觀察、勒戒，經核並無違誤。
五、抗告意旨雖以上開情詞置辯，惟抗告人係於毒品危害防制條
    例109年1月15日修正公布，並於同年7月15日生效施行後，
    始犯本件施用毒品案件，檢察官以本件有毒品危害防制條例
    第20條第3項所指「3年後再犯」情形，向原審法院聲請裁定
    令抗告人入勒戒處所觀察、勒戒，經核並無不合。又毒品危
    害防制條例規定之觀察、勒戒處分係屬強行規定，倘有施用
    毒品之行為，除檢察官審酌個案情形，依毒品危害防制條例
    第24條第1項先依刑事訴訟法第253條之1第1項、第253條之2
    第1項第4款至第6款或第8款規定，為附條件之緩起訴處分時
    ，而可排除適用外，凡經檢察官聲請，法院僅得依法裁定准
    駁令入勒戒處所觀察、勒戒，尚無自由斟酌以其他方式替代
    之權。況且毒品危害防制條例第20條第1項至第3項之觀察、
    勒戒規定，係針對施用毒品者所設預防、矯正之保安處分，
    目的在斷絕施用毒品之身癮及心癮，屬強制規定，為刑罰之
    補充制度，兼具刑罰不可替代之教化治療作用，尚無因施用
    毒品者之主觀上個人或家庭因素而免予執行之理。本件檢察
    官未為附命完成戒癮治療之緩起訴處分，而係聲請法院裁定
    觀察、勒戒，核屬其職權之行使，法院自僅得就檢察官聲請
    觀察勒戒有無理由而為裁定。抗告人前揭所辯，並無可採。
六、綜上所述，抗告人抗告意旨猶以前揭情詞對原審裁定而為指
    摘，難認有據，尚不足以推翻原裁定之適法性，所提抗告，
    為無理由，應予駁回。
據上論斷，應依刑事訴訟法第412條，裁定如主文。　
中　　華　　民　　國　　110 　年　　5 　　月　　31　　日
                  刑事第三庭    審判長法　官  張惠立
                                      法　官  廖怡貞
                                      法　官  張江澤
以上正本證明與原本無異。
不得再抗告。
                                      書記官  林明慧
中　　華　　民　　國　　110 　年　　6 　　月　　3 　　日